【裁判字號】    96,訴,135
【裁判日期】    971119
【裁判案由】    確認買賣關係不存在
【裁判全文】
臺灣屏東地方法院民事判決               96年度訴字第135號
原      告  台新資產管理股份有限公司
法定代理人  乙○○
訴訟代理人  甲○○
            丙○○
被      告  戊○○○
            己○○○○○○
上  二  人
訴訟代理人  陳里己律師
            陳意青律師
上列當事人間請求確認買賣關係不存在事件，本院於民國97年11
月5 日言詞辯論終結，判決如下：
    主  文
確認被告戊○○○與被告己○○○○○○間就坐落屏東縣潮州鎮
○○段第九三七地號土地，權利範圍全部，及其上第三八九號建
物，即門牌號碼屏東縣潮州鎮○○路一四一號之房屋，權利範圍
全部，於民國九十四年七月二十日所為買賣關係不存在。
被告戊○○○就前項不動產於民國九十四年八月十九日以買賣為
登記原因之所有權移轉登記應予塗銷。
訴訟費用由被告負擔。
    事 實 及 理 由
壹、程序方面
    按確認法律關係之訴，非原告有即受確認判決之法律上利益
    者，不得提起之，民事訴訟法第247條第1項定有明文。次按
    確認之訴非原告有即受確認判決之法律上利益者，不得提起
    ；所謂即受確認判決之法律上利益，係指法律關係之存否不
    明確，原告主觀上認其在法律上之地位有不安之狀態存在，
    且此種不安之狀態，能以確認判決將之除去者而言，若縱經
    法院判決確認，亦不能除去其不安之狀態者，即難認有即受
    確認判決之法律上利益（最高法院52年台上字第1240號判例
    意旨參照）。本件原告起訴主張被告間就主文所示第一項不
    動產之所有權移轉行為，係屬通謀虛偽行為，買賣原因關係
    不存在，被告戊○○○負有回復原狀義務，其為被告己○○○○○○之債權人，為確保債權，並保存被告顏浤鑫對系爭
    不動產之所有權，因而以其為被告顏浤鑫債權人之地位，確
    認被告間就系爭不動產所有權之買賣關係不存在，兩造間之
    此項爭執如不予釐清，將致被告顏浤鑫之不動產隨時有移轉
    他人之危險，不得謂原告在私法上之地位無受侵害之危險，
    揆之首開說明，原告提起本件確認之訴以排除此項危險，與
    上開法條之規定並無不符，合先敘明。
貳、實體方面
一、原告主張：被告顏浤鑫於民國92年12月29日向訴外人台新國
    際商業銀行（以下簡稱台新銀行）借款新臺幣（下同）92萬
    元，被告顏浤鑫並開立本票一紙，惟自94年10月起被告顏浤
    鑫未依約清償，尚積欠744,153 元，及自94年10月30日起至
    清償日止，按週年利率百分之10.39 計算之利息。嗣台新銀
    行將上開債權讓與原告。詎料被告顏浤鑫竟於94年8 月19日
    將其所有坐落屏東縣潮州鎮○○段第0937地號土地，及其上
    建物第389 號建物，即門牌號碼屏東縣潮州鎮○○路141 號
    之房屋（下稱系爭房地），移轉登記予被告戊○○○。按一
    般常情，若將不動產移轉登記應將抵押權塗銷，本件系爭房
    地上抵押權並未塗銷，且係於未正常繳款隨即移轉，顯然被
    告間為通謀虛偽買賣系爭房地，故提起本訴，並聲明：如主
    文所示。
二、被告則以：被告戊○○○對於被告顏浤鑫是否有向其他人借
    貸並不知悉，蓋被告顏浤鑫早於86年即已結婚，並於89年即
    自立門戶，未與被告戊○○○同住，不清楚被告顏浤鑫有無
    按期償還該筆款項。於93年4 、5 月間，被告顏浤鑫需錢孔
    急而向父母（即被告戊○○○及訴外人丁○○）借用85萬元
    ，然當時被告顏浤鑫並未說明為何需要錢週轉，而被告戊○○○及丁○○心想兒子既已成年自有判斷能力，但借錢時雙
    方有約定如一年後未償還，被告顏浤鑫就須將名下系爭房地
    移轉登記予被告戊○○○，亦即以買賣價金充抵積欠之欠款
    ，經被告顏浤鑫同意後，被告戊○○○與丁○○遂分別於93
    年5 月15日及同年5 月25日投標互助會，分別以2,000 元及
    1,200 元得標，標得會款35餘萬元及50多萬元，得標後，被
    告戊○○○及丁○○即要求被告顏浤鑫下班後至新園鄉家中
    拿取，並當面將85萬元交予被告顏浤鑫，被告顏浤鑫取得該
    借款後，因隔天要上班，遂委請友人潘建章將其中的72萬元
    代被告顏浤鑫前往台灣中小企銀將該筆借款存入被告顏浤鑫
    之帳戶，此亦有被告顏浤鑫之存款帳戶資料為憑。豈料，一
    年後，被告顏浤鑫未將上開85萬元借款償還，被告戊○○○
    遂要求被告顏浤鑫應依約將系爭房地以買賣為原因過戶予被
    告戊○○○，是以，被告顏浤鑫與被告戊○○○分別將過戶
    所需資料交代書處理，並於94年8 月19 日 移轉登記予被告
    戊○○○完畢。被告顏浤鑫在本票到期日即94年10月29日後
    二天仍有繳交信貸本息予原告，而本件，被告顏浤鑫與被告
    戊○○○之買賣暨移轉登記早於94年8 月即已完成，是以，
    原告主張被告在未正常繳付本息後即移轉，即非屬實。原告
    主張因被告二人間之親屬關係，認定被告二人間之買賣關係
    即屬虛偽，自屬率斷等語置辯，並聲明：原告之訴駁回。
三、經查，原告主張系爭房地原為被告顏浤鑫所有，於94年8 月
    19日移轉登記與被告戊○○○，且被告顏浤鑫尚積欠原告74
    4,153 元及其利息違約金等事實，業據其提出本票、台灣高
    雄地方法院95年度票字第574 號本票裁定暨確定證明書、建
    物謄本為證，且經本院向屏東縣潮州鎮地政事務所調閱系爭
    房地土地登記申請書，核無違誤，堪信為真實。又系爭房地
    由被告顏浤鑫以390 萬6 千元拍定取得，亦經調取本院89年
    度執字第3457號執行事件審核屬實，並均為兩造所爭執。
四、本件爭點：被告間於前揭時日所為所有權移轉是否為通謀虛
    偽為買賣之意思表示？茲判斷如下：
  (一)按確認法律關係不成立之訴，原告如僅否認被告於訴訟前所
    主張法律關係成立原因之事實，以求法律關係不成立之確認
    ，應由被告就法律關係成立原因之事實，負舉證之責（最高
    法院20年上字第709號判例意旨參照）。
  (二)系爭房地前於本院89年度執字第3457號執行事件中，經鑑價
    為5,745,548 元，嗣於89年10月12日由被告顏浤鑫以3,906,
     000元拍定，其價值顯與被告間所稱系爭房地對價85萬元相
    去甚遠，被告戊○○○以約市價5 分之1 ，或甚而更低之價
    額即取得系爭房地，顯與一般社會交易常態有違。
  (三)再者，被告戊○○○辯稱：每月月中轉交19,000元予被告顏
    浤鑫之妻代為其至銀行繳納貸款等語。惟系爭房地被告顏浤
    鑫曾向臺灣中小企業銀行貸款，並設定最高限額360 萬元之
    抵押權，每月繳付之本金利息約為19,000元，為被告所自認
    ，然被告戊○○○於94年間並無任何所得之收入，也有本院
    依職權調取之94年度綜合所得稅核定通知書可憑（本院卷第
    199 頁），足認被告戊○○○並無支付貸款之能力，是被告
    間約定以借款85萬元及按期還款為系爭房地移轉登記之條件
    ，顯不足採信。況被告顏浤鑫於97年6 月12日向最大債權銀
    行台灣中小企業銀行提出債務協商之申請時，仍將系爭房地
    貸款債務2,323,000 元，列為被告顏浤鑫本人之債務（見本
    院卷第170 頁）
  (四)綜上，本件原告請求確認被告間買賣之法律關係不存在，依
    首揭說明，被告就其買賣關係存在之事實負有舉證之責。被
    告間僅以85萬元之低價買賣系爭房地，顯與一般交易常態有
    違，復被告未能提出其他證據證明買賣關係係存在之事實，
    是被告間就系爭房地買賣應為通謀虛偽。
五、按民法第87條規定，表意人與相對人通謀而為虛偽意思表示
    者，其意思表示無效。債務人欲免其財產被強制執行，與第
    三人通謀而為虛偽意思表示，將其所有不動產為第三人設定
    抵押權者，債權人可行使代位權，請求塗銷登記，最高法院
    73年台抗字第472 號判例可資參照，倘債務人將其所有不動
    產所有權移轉登記予第三人者，債權人同有行使代位權之必
    要。至於被告戊○○○是否知悉被告顏浤鑫積欠債務，要與
    是否虛偽意思表示無涉。本件被告間就系爭不動產為虛偽買
    賣之事實，已如前述，是原告請求確認被告間於94年7 月20
    日就系爭房地之買賣關係不存在，即有理由，應予准許。又
    被告戊○○○仍登記為系爭房地之所有權人，被告二人之通
    謀行為使被告顏浤鑫之責任財產減少，而侵害債權人即原告
    之利益，從而，依上開判例意旨，原告請求被告戊○○○塗
    銷系爭房地於94年8 月19日以買賣為登記原因所為之所有權
    移轉登記，亦有理由，應予准許。
六、至兩造其餘攻擊防禦方法，經審酌後認均無礙於本件之判斷
    ，於茲不贅。
七、從而，原告本於民法第87條、第242 條、第243 條之法律關
    係，請求聲明如主文所示，為有理由，應予准許。。
八、據上論結，原告之訴為有理由，依民事訴訟法第78條、第85
    條第1項，判決如主文。
中    華    民    國    97    年    11    月    19    日
                  民事第二庭  審判長法官 張世賢
                              法      官 胡晏彰
                              法      官 羅森德
正本係照原本作成。
如不服本判決，應於收受送達後20日內向本院提出上訴書狀，其
未表明上訴理由者，應於提出上訴後20日內向本院補提理由書狀
（均須按他造當事人之人數附繕本）。
                                書記官  蔣開屏
中    華    民    國    97    年    11    月    20    日


司法院資訊處製作；財團法人民間司法改革基金會備份。
